臺灣高雄地方法院刑事判決　　　　　　　　　　　　八十九年度易字第二八三七號
　　公　訴　人　臺灣高雄地方法院檢察署檢察官
　　被　　　告　甲○○
　　選任辯護人　單文程
右列被告因詐欺案件，經檢察官提起公訴（八十八年度偵字第二一五九五號），本院
判決如左：
    主  文
甲○○無罪。
    理  由
一、本件公訴意旨係以：被告甲○○與另案被告丙○○及己○○（丙○○現由台灣高
    雄地方法院檢察署檢察官另案偵查通緝中，己○○則另經本院以八十九年度易字
    第三七九一號判決判處有期徒刑二年確定。）三人共同意圖為自己不法之所有，
    於民國八十六年間，由被告甲○○提供自己所有號碼為Ｔ一二一七六五九五號
    之國民身分證交給另案被告丙○○，由另案被告丙○○以換貼自己相片之方式，
    變造被告甲○○之前揭國民身分證，足生損害於戶政機關戶政管理之正確性。再
    由另案被告丙○○持該張經變造之國民身分證，自稱其即為被告甲○○，於同年
    十一月六日，向告訴人庚○○詐稱欲購買其所有門牌號碼為高雄市○鎮區○○街
    二十九號六樓之二及三十一號六樓之房屋二戶，並答應將上開房屋原來設定抵押
    向銀行辦理貸款之債務新台幣四百萬元，辦理隨同移轉給其所指定之第三人（即
    另案被告己○○）以為價金之給付，告訴人信以為真，遂與之簽訂買賣契約並將
    上開房屋移轉登記給另案被告丙○○指定之另案被告己○○。詎上開房屋為移轉
    登記後，另案被告丙○○及己○○即避不見面，亦未辦理上開房屋貸款債務之移
    轉，使告訴人每月仍須繳納該債務之利息，而受有財產權之損害。因認被告甲○○與另案被告丙○○及己○○係共同涉犯有刑法第二百十六條、第二百十二條之
    行使變造身分證罪嫌及第三百三十九條第一項詐欺取財罪嫌。
二、惟按犯罪事實應依證據認定之，無證據不得推定其犯罪事實，刑事訴訟法第一百
    五十四條定有明文。又認定不利於被告之事實，須依積極證據，苟積極證據不足
    為不利於被告事實之認定時，即應為有利於被告之認定，更不必有何有利之證據
    ，且事實之認定，應憑證據，如未能發現相當證據，或證據不足以證明，自不能
    以推測或擬制之方法，以為裁判基礎，此分別有最高法院三十年上字第八一六號
  及四十年台上字第八十六號判例可資參照。
三、公訴人認被告涉犯共同有前述犯行，係以被告在偵查中之供述前後不一，且原先
    佯裝與另案被告丙○○並不相識，嗣後始承認與另案被告丙○○有親戚關係，足
    見其與本案顯有關連，再以證人丁○○前往找尋被告時，被告竟未明確表示其即
    係甲○○，且未追問所尋何事，因認被告之行為與常情不符，其對於本案應有所
    知悉而與另案被告丙○○及己○○應有共同正犯之故意，為其論罪之依據。惟訊
    據被告甲○○於偵查及本院審理中均一致堅決否認有何右揭共同行使變造特種文
    書及詐欺取財之犯行，辯稱：伊曾於八十六年七月間拿國民身分證及農保卡請丙○○代伊到高雄長庚醫院拿皮膚藥，事後丙○○亦有將國民身分證及農保卡還伊
    ，可能是因此遭丙○○變造，伊亦不認識己○○，這件事伊從頭到尾都不知情等
    語。經查：
 （一）公訴人推論被告共同涉犯有本案前述犯行，其重點無非係以被告於偵查中之
       供述有如前所述不合常情之處，惟本院審閱偵查卷中檢察官之偵查及歷次開
       庭之過程，原先告訴人庚○○係提出不動產買賣契約書影本一紙，以被告甲○○及另案被告己○○為告訴對象而提出告訴，而其以本案被告為告訴之對
       象，係因被告為契約之簽訂人，嗣檢察官於八十八年九月十四日第一次開偵
       查庭時，經告訴人及證人戊○○（受告訴人委託實際辦理買賣房屋之人）當
       庭指認，渠等均一致指稱本案被告並非與渠等買賣房屋之「甲○○」，是此
       時已可認定應係另有其人假冒被告之名義與告訴人等買賣房屋，然告訴人及
       證人等均不知該人究係何人，嗣經檢察官於八十八年九月二十二日開第二次
       偵查庭時，另位證人即辦理本案買賣房屋過戶事宜之土地代書乙○，亦當庭
       指認被告並非買受房屋之人，是在相關告訴人及證人均不知該自稱「甲○○
       」之人究係何人之情形下，經檢察官向被告詢以有何意見，被告遂主動供稱
       ：「好幾年前我拿農保卡給一個叫丙○○之人到榮總拿藥，地址為屏東縣萬
       巒鄉○○路七號，電話為000000000號。」等語，是此時檢察官依
       據被告所供述之前述線索，經調閱另案被告丙○○口卡，令告訴人及證人等
       指認，而查出該自稱「甲○○」之人應係另案被告丙○○無誤，是足見被告
       果係如公訴人所推論，被告與另案被告丙○○有共犯之犯意聯絡，則被告為
       避免渠等犯行暴露，在相關人等均不知丙○○身分之情形下，其僅須隱瞞另
       案被告丙○○之真實身份或供述真實姓名不詳、綽號某某之人等語，此勢必
       會增加檢察官偵查之困難，又何須主動告知另案被告丙○○之姓名、地址及
       聯絡電話而使檢察官有線索可循？且公訴人雖又以其詢及被告與丙○○之關
       係時，被告先佯裝與丙○○並不相識，待檢察官調得另案被告丙○○口卡片
       及戶籍資料，發現丙○○之配偶亦姓林（即被告之姐林惠櫻），被告始承認
       丙○○為其姊夫等情，而認為被告供述有所可疑，惟本院認為，被告於偵查
       中歷次庭訊時並未供稱其與丙○○並不相識，且如其不相識，又如何能告知
       檢察官丙○○之地址及聯絡電話？況本院遍閱歷次偵查筆錄，檢察官並未詢
       問被告是否與丙○○有親戚關係此類似之問題，而被告於本院審理中供述：
       因其姊與丙○○結婚後即搬至高雄居住，很少來往，其與丙○○並不熟識等
       情，是被告與丙○○僅係姻親關係，在雙方並不熟識之情形下，檢察官以一
       問一答之方式問話，且亦未提及其與丙○○有無親戚關係等類似問題，則被
       告未告知檢察官丙○○即係其姊夫，尚屬情理之常，又有何可疑之處？是公
  訴人前揭因被告之供述有可疑之處，而認定被告與本案有關連之推論，尚嫌
       率斷。
 （二）次查，證人丁○○雖於偵查中及本院審理中證述：「我當天是星期六拿買賣
       契約書去找甲○○，他（指被告）說甲○○不在，我拿契約書給他看，當時
       他沒有表明他就是甲○○，只是說會請甲○○跟我們聯絡，後來星期一時跟
       我們買房子的人打電話與戊○○聯絡‧‧‧」等語（分見偵查卷第二十頁及
       本院卷第五十四頁），惟經本院訊問被告當日情形，被告係供稱：「當天證
       人丁○○說要找甲○○，我說我本人就是，他說不是我，是要找另一個甲○○，我心裡想是否找我堂兄林榮清，而丁○○當時是說為了買房子的事，丁○○並沒有拿契約書給我看，也沒有留電話給我。」等語，是被告與證人丁○○就當日情形係各執一詞，惟本院審酌，證人丁○○係受告訴人之委託前
       往找尋與渠等訂約之「甲○○」（應係丙○○），則衡情證人丁○○應曾在
       訂約當時見過真正訂約之人即偽以被告名義之丙○○，證人丁○○曾見過丙○○之長相，則其見自稱甲○○之人並非與渠等訂約之丙○○，因而有前述
       被告所供述之反應，與一般情理並無不合，且被告亦供稱：林榮清是我堂兄
       ，我父親叫林慶助，林榮清父親是林慶賢等語，經本院調閱林榮清之戶籍資
       料，確與被告前所述均吻合（見本院卷第一一三頁），是被告前所供述案發
       當日之情形，應可採信。公訴人僅以證人丁○○所述證詞，而認為被告之應
       答有不合常情之處，認定被告就犯行應係知悉，而有共犯犯意聯絡之推論，
       亦有未洽。
 （三）另被告前所供述：其曾於八十六年七月間拿國民身分證及農保卡請丙○○代
       伊到高雄長庚醫院拿皮膚藥，事後丙○○亦有將國民身分證及農保卡還伊等
       情，經本院向財團法人高雄長庚醫院高雄分院函查結果，被告確曾因汗斑、
       濕疹等皮膚疾病，分別於八十三年十二月十二日、八十三年十二月十九日、
       八十六年七月三十日及八十九年七月十二日有門診就醫紀錄，此有診斷書開
       立紀錄及診斷證明書各一紙在卷可查（分見本院卷第一二一頁及第二十九頁
       ），是被告前所述丙○○可能因此拿到伊之國民身分證而犯案之辯解，尚非
       無據。且公訴人雖認定被告與另案被告己○○亦有共犯關係，然被告已供稱
       ：並不認識己○○等語，經另案被告己○○於本院另案八十九年度易字第三
       七九一號案件法官審理中亦供稱：並不認識本案被告等情（見該案八十九年
       十二月十三日審判筆錄），是被告與另案被告己○○均已供述互不相識，而
       在無其他積極證據足以佐證之情形下，自無法認定被告與己○○之間究竟是
       否有犯意聯絡之共犯關係。且就犯罪動機一節，本案告訴人前述二戶房屋在
       買賣過程中，被告均未曾出面，而係由丙○○冒名本案被告簽訂買賣契約，
       此業據告訴人確認屬實，而事後該二戶房屋均係指定移轉於另案被告己○○
       名下，況此時該二戶房屋其上仍有新台幣四百萬之抵押權設定其上而尚未清
       償，此亦有該二棟房屋之相關土地登記資料在卷足憑（見另案八十九年度易
       字第三七九一號原審卷），是被告既未曾出面簽訂買賣契約，且亦未獲得該
       二戶房屋之所有權，而其上又有四百萬之抵押債權存在，本案從前述證據顯
       示，實難找出被告有獲得任何犯罪之利益，而有犯罪之動機。
 （四）綜上所述，本案關鍵人物即另案被告丙○○並未於偵查中到案陳述過，且於
       本院審理中亦尚為檢察官通緝中，而屢經本院依法傳喚及拘提均未獲，是無
       法從另案被告丙○○處獲得相關積極證據，此外，公訴人雖認被告共同涉犯
       有前述行使變造特種文書之罪嫌，惟並無該經變造之國民身分證扣案或影本
       留存卷內，是該國民身分證究係屬偽造或變造仍不得而知，參諸前述法條規
       定及判例意旨，自不能僅憑前揭公訴人尚嫌率斷之推論，而缺乏其他積極證
       據之情形下，即認定被告共同涉犯有前述犯行。此外，復查無其他積極證據
       足認被告涉犯有公訴人所指之前揭犯行，不能證明犯罪，依法應諭知被告無
       罪之判決。
四、檢察官另認被告涉犯有偽造文書罪嫌，而以九十年度偵字第四九五一號移送本院
    併辦，惟前揭公訴人起訴部分本院已依法諭知被告無罪之判決，是前述檢察官移
    送併辦部分，本院自無從併予審理，應退回由檢察官另行處理，併此敘明。
據上論斷，應依刑事訴訟法第三百零一條第一項，判決如主文。
本案經檢察官李門騫到庭執行職務。
中      華      民      國      九十一      年      五    月    二十九  日
                                  臺灣高雄地方法院刑事第三庭
                                          審判長法  官   涂  裕  斗
                                                法  官   孫  啟  強
                              法  官   呂  憲  雄
右正本證明與原本無異。
如不服本判決，應於判決送達後十日內，向本院提出上訴狀。
                                                書記官   許  麗  珠
中      華      民      國      九十一      年      五    月    三十一  日
